臺灣士林地方法院民事判決　九十一年度重訴字第二八○號
　　原　　　告　甲○○
　　被　　　告　己○○○
　　　　　　　　壬○○
　　　　　　　　丁○○
　　　　　　　　辛○○
　　　　　　　　丙○○
　　　　　　　　戊○○
　　　　　　　　乙○○
　　　　　　　　庚○○
右當事人間清償債務事件，本院判決如左：
    主    文
被告壬○○、丁○○、辛○○應連帶給付原告新台幣捌佰肆拾萬元，並於民國九十一
年八月三十一日、九月三十日、十月三十一日、十一月三十日、十二月三十一日連帶
給付原告新台幣陸拾萬元及如附表所示之利息。
被告己○○○、丙○○、戊○○、乙○○、庚○○對於第一項之給付應各在其繼承被
繼承人蔡春金遺產之限額內與被告壬○○、丁○○、辛○○負連帶給付之責。
原告其餘之訴駁回。
本判決第一項、第二項原告請求被告連帶給付新台幣肆佰貳拾萬元部分，得假執行；
其餘原告請求被告連帶給付新台幣佰萬元部分於原告以新台幣壹佰萬元為被告供擔
保後，得假執行。被告如於假執行程序實施前，以新台幣柒佰貳拾萬元分別為原告供
擔保後，得免為假執行。
原告其餘假執行之聲請駁回。
訴訟費用由被告壬○○、丁○○、辛○○連帶負擔，被告己○○○、丙○○、戊○○
、乙○○、庚○○各在其繼承被繼承人蔡春金遺產之限額內連帶負擔本件訴訟費用。
    事    實
甲、原告方面：
  一聲明：
        (一)被告壬○○、丁○○、辛○○應連帶給付原告新台幣（以下同）八百四十
          萬元及其中六十萬元自民國九十年七月三日起、其中六十萬元自九十年八
          月一日起、其中六十萬元自九十年八月三十一日起、其中六十萬元自九十
          年十月四日起、其中六十萬元自九十年十一月一日起均自清償日止，按年
          息百分之五計算之利息；其中六十萬元自九十年十二月三日起、其中六十
          萬元自九十一年一月四日起、其中六十萬元自九十一年二月一日起、其中
          六十萬元自九十一年三月五日起、其中六十萬元自九十一年三月三十一日
          起、其中六十萬元自九十一年四月三十日起、其中六十萬元自九十一年五
          月三十一日起、其中六十萬元自九十一年六月三十日起、其中六十萬元自
          九十一年七月三十一日起均至清償日止，按年息百分之六計算之利息。
        (二)被告壬○○、丁○○、辛○○應於九十一年八月三十一日、九月三十日、
          十月三十一日、十一月三十日、十二月三十日連帶給付原告六十萬元及分
          別自九十一年八月三十一日、九月三十日、十月三十一日、十一月三十日
          、十二月三十一日起至清償日止，按年息百分之六計算之利息。
        (三)被告己○○○、丙○○、戊○○、乙○○、庚○○對於第一項、第二項之
          給付應各在其繼承被繼承人蔡春金遺產之限額內與被告壬○○、丁○○、
          辛○○負連帶給付之責。
        (四)原告自九十年十二月三日起至九十一年十二月三十一日止請求被告給付八
          百四十萬元部分請准依職權宣告假執行，其餘三百萬元部分請准原告供擔
          保宣示假執行。
  二陳述：
        (一)被告之被繼承人蔡春金（民國九十年九月六日死亡）於生前向原告借款新
          台幣（以下同）一千五百萬元，由被告壬○○、丁○○、辛○○擔任連帶
          保證人，並由蔡春金簽發發票日自九十年一月三日起至九十一年十二月三
          十一日止，面額均為六十萬元，由被告壬○○、丁○○、辛○○背書之支
          票二十五紙交付原告收執，並約定發票日為清償日，其中九十年一月三日
          及二月八日之支票業已兌現，另九十年三月五日、四月二日、五月二日、
          五月三十一之支票雖未兌現，惟原告已對被繼承人蔡春金聲請發支付命令
          ，並已確定，予以扣減後，尚有一千一百四十萬元未獲清償。
        (二)被告壬○○、丁○○、辛○○為前開借款之連帶債務人兼被繼承人蔡春金
          之繼承人，被告己○○○、丙○○、戊○○、乙○○、庚○○為蔡春金之
          繼承人，依民法第一千一百五十三條一項、同法第一千一百五十四條第一
          項之規定，對於被繼承人蔡春金欠原告之債務各應在其繼承蔡春金遺產之
          限額內對原告負責連帶清償之責任。
        (三)蔡春金所簽發分期清償未獲兌現之支票已有一十六張到期面額共九百六十
          萬元，其中雖有七張面額共四百二十萬元未到期（於本件最後言詞辯論時
          僅剩五張面額共三百萬元未到期），惟該支票帳戶已成拒絕往來戶，且蔡
          春金業已去世，顯有到期不能履行之虞，依據民事訴訟法第二百四十六條
          及最高法院四十六年台上字第七四五號判例原告可於期前請求被告清償。
        (四)原告提起本件訴訟之法律關係為「清償借款」及「清償票款」一併主張，
          依票據法第九十六條第一項及同法第二十二條第二項之規定，被告壬○○
          、丁○○、辛○○對於前揭蔡春金所簽發之二十五張支票負連帶責任之時
          效為四個月，距原告九十一年三月十二日提起本件訴訟回溯計算九十年七
          月三日、九十年八月一日、九十年八月三十一日、九十年十月四日、九十
          年十一月一日等五張支票面額合計三百萬元，在票據法上已免負連帶之責
          任，惟在「清償借款」之法律關係被告等仍應負連帶之責任，其遲延利息
          因未約定，依據民法第二百零三條之規定被告應按週年利率百分之五計付
          利息，其餘八百四十萬元則原告可依票據法第九十七條第一項第二款之規
          定請求被告按週年利率百分之六計付利息。
        (五)對被告抗辯所為陳述：被告雖辯稱已以香港白金精密製造股份有限公司（
          下稱香港白金公司）百分之八之股份即一萬六千股，過戶予原告及原告之
          夫黃禎祥、女黃蕾庭，用以抵償欠款，惟前開股票係原告向被告之被繼承
          人蔡春金所購買，與本件借款無涉。
乙、被告方面：
  一聲明：
        (一)原告之訴駁回。
        (二)如受不利之判決願供擔保請准宣告免為假執行。
  二陳述：
        (一)否認被告之被繼承人蔡春金有向原告借款之事實。
        (二)被告丁○○已依民法第一千一百五十四條之規定向台灣台北地方法院聲請
          限定繼承，依前開民法同條第二項之規定，對於其他繼承人即本件其餘被
          告發生視為同為限定繼承之效果。且繼承人在法院就限定繼承所為催告期
          間，不得對被繼承人之任何債權人償還債務，本件迄今仍在法院公示催告
          期間內，因此，就原告基於繼承之法律關係向被告有所請求部分，被告均
          援引前開民法限定繼承之規定抗辯之，原告於公示催告期間屆滿並依法報
          明其債權前向被告請求清償，並無理由。又被告既已為限定繼承，被繼承
          人蔡春金之債權人即僅得依法向法院報明債權後就遺產取償，自無所謂到
          期不履行之虞可言，是原告期前清償之主張，亦無理由。
        (三)另被告了解，原告似曾就原一千五百萬元之債務同意以七成折算為一千零
          五十萬元，並由被繼承人蔡春金以香港白金公司百分之八股份即一萬六千
          股過戶予原告及其夫黃禎祥、女黃蕾庭，用以抵償，該筆債務既因清償而
          消滅，原告自不得再向被告請求。
    理    由
壹、程序方面：
    按「請求將來給付之訴，以有預為請求之必要者為限，得提起之。」民事訴訟法
    第二百四十六條定有明文。本件被告雖辯稱：被告既已為限定繼承，被繼承人蔡
    春金之債權人即僅得依法向法院報明債權後就遺產取償，自無所謂到期不履行之
    虞可言，是原告期前清償之主張，並無理由云云。惟查，原告主張被告之被繼承
    人蔡春金所簽發之前揭支票自蔡春金死亡前之九十年三月五日起已有到期未兌現
    之情形，且原支票帳戶已成拒絕往來戶，有原告所提戶籍謄本、支票及退票理由
    單影本在卷可憑，堪認屬實，是原告就尚未到期之借款及票款，自有預為請求之
    必要，被告所辯洵無可採。
貳、實體方面：
一、原告起訴主張：被告之被繼承人蔡春金於生前向原告借款一千五百萬元，由被告
    壬○○、丁○○、辛○○擔任連帶保證人，並由蔡春金簽發發票日自九十年一月
    三日起至九十一年十二月三十一日止，面額均為六十萬元，由被告壬○○、丁○○、辛○○背書之支票二十五紙交付原告收執，並約定發票日為清償日，其中九
    十年一月三日及二月八日之支票業已兌現，另九十年三月五日、四月二日、五月
    二日、五月三十一之支票雖未兌現，惟原告已對被繼承人蔡春金聲請發支付命令
    ，並已確定，予以扣減後，尚有一千一百四十萬元未獲清償。被告壬○○、丁○○、辛○○為前開借款之連帶債務人兼被繼承人蔡春金之繼承人，被告己○○○
    、丙○○、戊○○、乙○○、庚○○為蔡春金之繼承人，依民法第一千一百五十
    三條一項、同法第一千一百五十四條第一項之規定，對於被繼承人蔡春金欠原告
    之債務各應在其繼承蔡春金遺產之限額內對原告負責連帶清償之責任。蔡春金所
    簽發分期清償未獲兌現之支票其中雖有七張面額共四百二十萬元未到期（於本件
    最後言詞辯論時僅剩五張面額共三百萬元未到期），惟該支票帳戶已成拒絕往來
    戶，且蔡春金業已去世，顯有到期不能履行之虞，依據民事訴訟法第二百四十六
    條及最高法院四十六年台上字第七四五號判例原告可於期前請求被告清償。爰依
    借貸及票據之法律關係請求被告連帶給付如聲明所示。
二、被告則以：否認被告之被繼承人蔡春金有向原告借款之事實。被告丁○○已依民
    法第一千一百五十四條之規定向台灣台北地方法院聲請限定繼承，依前開民法同
    條第二項之規定，對於其他繼承人即本件其餘被告發生視為同為限定繼承之效果
    。且繼承人在法院就限定繼承所為催告期間，不得對被繼承人之任何債權人償還
    債務，本件迄今仍在法院公示催告期間內，因此，就原告基於繼承之法律關係向
    被告有所請求部分，被告均援引前開民法限定繼承之規定抗辯之，原告於公示催
    告期間屆滿並依法報明其債權前向被告請求清償，並無理由。又被告既已為限定
    繼承，被繼承人蔡春金之債權人即僅得依法向法院報明債權後就遺產取償，自無
    所謂到期不履行之虞可言，是原告期前清償之主張，亦無理由。另被告了解，原
    告似曾就原一千五百萬元之債務同意以七成折算為一千零五十萬元，並由被繼承
    人蔡春金以香港白金公司百分之八股份即一萬六千股過戶予原告及其夫黃禎祥、
    女黃蕾庭，用以抵償，該筆債務既因清償而消滅，原告自不得再向被告請求云云
    資為抗辯。
三、兩造所不爭之事實：
    (一)被告為被繼承人蔡春金之繼承人，蔡春金於九十年九月六日死亡，被告己○○○、丁○○已於法定期間內向台灣台北地方法院聲請限定繼承。
    (二)原告持有被告之被繼承人蔡春金於八十九年十一月三日書立，由被告辛○○、
      壬○○、丁○○擔任連帶保證人之借據及蔡春金所簽發，由被告辛○○、壬○○、丁○○背書之支票均係真正。
四、茲應審酌者，乃原告是否得依借貸及票據之法律關係請求被告給付，及原告與被
    告之被繼承人蔡春金間之借貸關係已否因清償而消滅。
    (一)按「消費借貸，因金錢或其他代替物之交付而生效力」，八十八年四月二十一
      日修正前民法第四百七十五條定有明文。又「消費借貸契約屬要物契約，因借
      用物之交付而生效力。借用人出具之借據（借用證），倘未表明已收到借款，
      致不足證明有交付借款之事實，且其對之又有爭執者，貸與人自仍須就交付借
      款之事實負舉證責任。」此有最高法院八十七年度台上字第一六一一號判決足
      資參照，故若借據上已表明借用人已收到借款者，貸與人就交付借用物或金錢
      之事實，已盡舉證之責。依原告所提前揭蔡春金於八十九年十一月三日書立之
      借據記載：「本人蔡春金於民國八十八年之前陸續向甲○○借款，合計借到現
      金新台幣壹仟伍百萬元整無誤。．．．」，依該借據所載，借用人蔡春金既已
      「借到」現金一千五百萬元，則原告就其與蔡春金間有一千五百萬元之借貸契
      約存在，已盡舉證證明之責，被告空言否認原告與蔡春金間有借貸關係存在，
      尚無足取。
    (二)次按「繼承人得限定以因繼承所得之遺產，償還被繼承人之債務。繼承人有數
      人，其中一人主張為前項限定之繼承時，其他繼承人視為同為限定之繼承。為
      限定之繼承者，其對於被繼承人之權利、義務，不因繼承而消滅。」、「繼承
      人在前條所定之一定期限內，不得對於被繼承人之任何債權人償還債務。」民
      法第一千一百五十四條、第一千一百五十八條定有明文。經查，民法第一千一
      百五十八條限制繼承人於同法第一千一百五十七條公告期限內，不得對於被繼
      承人之任何債權人償還債務，係因繼承人為限定繼承後，繼承財產與繼承人自
      有財產分離而獨立，為使繼承債權人公平受償，必須為遺產之清算程序，以公
      示催告命被繼承人之債權人於一定期限內報明債權，如於期限屆滿前為清償，
      無法達到公平受償之目的，故加限制。惟此僅限於債務人不得對各別之債權人
      清償，並未限制債權人依法定程序對債務人之繼承人主張債權，是被告所辯原
      告不得起訴請求清償借款，並無足取。
    (三)被告雖另辯稱已移轉香港白金公司之股權一萬六千股予原告及原告之夫、女三
      人，以清償原告之借款云云，惟此為原告所否認，且依被告所提香港白金公司
      股份分配申報表影本所示，其日期為西元二千年九月十八日，在蔡春金於八十
      九年十一月三日書立借據之前，若被告之被繼承人與原告間確有以前開股份抵
      償借款之合意，當無於股份移轉完畢後再書立借據之理，是被告此部分所辯亦
      無可取。
五、按「稱消費借貸者，謂當事人一方移轉金錢或其他代替物之所有權於他方，而約
    定他方以種類、品質、數量相同之物返還之契約。」、「利息或其他報償，應於
    契約所定期限支付之；未定期限者，應於借貸關係終止時支付之。但其借貸期限
    逾一年者，應於每年終支付之。」、「借用人應於約定期限內，返還與借用物種
    類、品質、數量相同之物，未定返還期限者，借用人得隨時返還，貸與人亦得定
    一個月以上之相當期限，催告返還。」、「應付利息之債務，其利率未經約定，
    亦無法律可據者，週年利率為百分之五。」、「繼承人對於被繼承人之債務，負
    連帶責任。」、「繼承人得限定以因繼承所得之遺產，償還被繼承人之債務。繼
    承人有數人，其中一人主張為前項限定之繼承時，其他繼承人視為同為限定之繼
    承。為限定之繼承者，其對於被繼承人之權利、義務，不因繼承而消滅。」民法
    第四百七十四條第一項、第四百七十七條、第四百七十八條、第二百零三條、第
    一千一百五十三條第一項、第一千一百五十四條定有明文。又「發票人承兌人背
    書人及其他票據債務人，對於執票人連帶負責。」、「執票人向支票債務人行使
    追索權時，得要求左列金額：一、被拒絕承兌或付款之支票金額，如有約定利息
    者，其利息。二、自到期日起如無約定利率者，依年利六釐計算之利息。」票據
    法第一百四十四條準用第九十六條第一項、第九十七條第一項第一款、第二款定
    有明文。再保證債務之所謂連帶，係指保證人與主債務人負同一債務，對於債權
    人各負全部給付之責任者而言，此就民法第二百七十二條第一項規定連帶債務之
    文義參照觀之甚明。故連帶保證與普通保證不同，縱使無民法第七百四十六條所
    揭之情形，亦不得主張同法第七百四十五條關於檢索抗辯之權利，此亦有最高法
    院四十五年度台上字第一四二六號判例足資參照。
六、原告與被告之被繼承人蔡春金間確有一千五百萬元之借貸關係存在，其中尚有一
    千一百四十萬元未獲消償及取得執行名義，已如前述，被告壬○○、丁○○、辛○○係前開借貸契約之連帶保證人，且係蔡春金所簽發支票之背書人，依前揭民
    法及票據法之規定，自應就前揭債務負連帶清償之責。又被告己○○○、丙○○
    、戊○○、乙○○、庚○○為蔡春金之繼承人，依法就蔡春金之債務亦應負連帶
    清償之責，惟被告己○○○、丁○○已於法定期間內就蔡春金之遺產向法院聲請
    限定繼承，依民法第一千一百五十四條之規定，被告己○○○、丙○○、戊○○
    、乙○○、庚○○得限定以因繼承所得之遺產，償還被繼承人之債務。從而，原
    告依借貸連帶保證及票據背書之法律關係，請求被告壬○○、丁○○、辛○○連
    帶給付原告八百四十萬元（原告於九十一年六月十九日之補正狀雖主張七百二十
    萬元，惟其中九十一年六月三十日及七月三十一日之支票業已到期），並於九十
    一年八月三十一日、九月三十日、十月三十一日、十一月三十日、十二月三十一
    日連帶給付原告六十萬元及如附表所示之利息。被告己○○○、丙○○、戊○○
    、乙○○、庚○○應各在其繼承被繼承人蔡春金遺產之限額內與被告壬○○、丁○○、辛○○負連帶給付之責，即有理由，應予准許。至於原告請求被告給付九
    十年八月三十一日依六十萬元年息百分之五計算之利息部分，因原告係基於借貸
    之法律關係請求，該支票之發票日為清償日，被告係於支票發票日翌日始負遲延
    責任，原告請求該日之法定遲延利息，為無理由，應予駁回。又原告就已到期之
    九十一年六月三十日、七月三十一日及未到期之九十一年八月至十二月之支票因
    均未提示，故僅能基於借貸之法律關係向被告請求，不得基於支票之法律關係請
    求，故其遲延利息應自發票日之翌日起依年息百分之五計算，其逾此之請求，亦
    無理由，應予駁回。
七、原告請求被告給付已到期票款合計四百二十萬元部分，應依職權宣告假執行。至
    於原告請求被告給付借款三百萬元部分，原告陳明願供擔保，請為宣告假執行，
    及被告陳明願供擔保就受不利判決部分請為宣告免為假執行，經核均與規定相符
    ，爰分別酌定相當之擔保金額予以宣告。至於原告受敗訴判決部分，其假執行之
    聲請已失所附麗，應予駁回。另原告就九十一年六月三十日、七月三十一日已到
    期未提示之票款及九十一年八至十二月未到期票款請求依職權宣告假執行部分，
    因該部分原告僅得依借貸之法律關係請求，尚不得依票據之法律關係請求，與民
    事訴訟法第三百八十九條第一項第四款之規定不合，尚難准許。
八、原告雖受一部之敗訴判決，惟金額甚微，本院認訴訟費用仍應由被告一造負擔，
    附此敘明。
九、據上論結，原告之訴為一部有理由、一部無理由，依民事訴訟法第七十九條但書
    、第八十五條第二項、第三百八十九條第一項第四款、第三百九十條第二項、第
    三百九十二條判決如主文。
中　　　華　　　民　　　國　　九十一　　年　　　八　　　月　　　六　　　日
                                    臺灣士林地方法院民事第二庭
~B法　　　官　許永煌
右為正本係照原本作成。
如對本判決上訴須於判決送達後廿日內向本院提出上訴狀。
中　　　華　　　民　　　國　　九十一　　年　　　八　　　月　　　九　　　日
~B法院書記官　馮衍燕
~F0
附表：
    金額（新台幣）      利息起算日（至清償日止）    利率
一、六十萬元            九十年七月三日            年息百分之五
二、六十萬元            九十年八月一日            同右
三、六十萬元            九十年九月一日            同右
四、六十萬元            九十年十月四日            同右
五、六十萬元            九十年十一月一日          同右
六、六十萬元            九十年十二月三日          年息百分之六
七、六十萬元            九十一年一月四日          同右
八、六十萬元            九十一年二月一日          同右
九、六十萬元            九十一年三月五日          同右
十、六十萬元            九十一年四月三十一日      同右
十一、六十萬元          九十一年五月三十一日      同右
十二、六十萬元          九十一年七月一日          年息百分之五
十三、六十萬元          九十一年八月一日          同右
十四、六十萬元          九十一年九月一日          同右
十五、六十萬元          九十一年十月一日          同右
十六、六十萬元          九十一年十一月一日        同右
十七、六十萬元          九十一年十二月一日        同右
十八、六十萬元          九十二年一月一日          同右
